臺灣高等法院刑事判決
110年度上更一字第130號
上  訴  人  
即  被  告  葉旻憲


上列上訴人因詐欺案件，不服臺灣新北地方法院109年度訴字第2
36號，中華民國109年4月23日第一審判決（起訴案號：臺灣新北
地方檢察署108年度少連偵字第449號），提起上訴，經判決後，
由最高法院發回更審，本院判決如下：
    主  文
原判決關於附表一編號7、8所示加重詐欺取財部分及定應執行刑
部分，均撤銷。
丙○○被訴附表一編號7、8所示加重詐欺取財部分，均無罪。
    理  由
壹、審理範圍
    本件檢察官起訴上訴人即被告（下稱被告）丙○○涉犯刑法第
    339條之4第1項第2款之3人以上共同詐欺取財罪嫌（起訴書
    附表編號1至8），經原審法院以109年度訴字第236號判決認
    定被告犯如附表一編號1至8所示之罪。被告提起上訴，本院
    前審（109年度上訴字第1965號）判決上訴駁回。被告不服
    本院前審判決提起第三審上訴，經最高法院以110年度台上
    字第2823號號判決將本院前審判決關於引用原審判決附表一
    編號7、8詐欺取財部分撤銷發回本院更審，其他部分則上訴
    駁回確定（即附表一編號1至6詐欺取財罪部分）。是本院審
    理範圍僅限於上開撤銷發回本院之附表一編號7、8詐欺取財
    部分，先予敘明。
貳、公訴意旨略以：丙○○、少年黃Ｏ廷（民國00年00月生，真實
    姓名及年籍均詳卷，丙○○主觀上不知且未能預見其未滿18歲
    ）與暱稱「公孫」之人（真實姓名及年籍均不詳）共同意圖
    為自己不法之所有，基於詐欺取財之犯意聯絡，先由「公孫
    」所屬詐騙集團成員分別於附表一編號7、8所示時間，向附
    表一編號7、8所示之人(分別為乙○○、甲○○)施行如附表一編
    號7、8所示之詐術，致其等因而陷於錯誤，而分別於附表一
    編號7、8所示之時間、地點，匯款如附表一編號7、8所示之
    金額至附表一編號7、8所示之帳戶。嗣詐欺集團不詳成員將
    上開銀行帳戶之提款卡密碼告知黃Ｏ廷，並指示丙○○駕駛車
    牌號碼000-0000號自用小客車，搭載黃Ｏ廷提領如附表一編
    號7、8所示之款項，因認丙○○涉犯刑法第339條之4第1項第2
    款之3人以上共同詐欺取財罪嫌等語。
參、按犯罪事實應依證據認定之，無證據不得認定犯罪事實；又
    不能證明被告犯罪者，應諭知無罪之判決，刑事訴訟法第15
    4條第2項、第301條第1項分別定有明文。再按事實之認定，
    應憑證據，如未能發現相當證據，或證據不足以證明，自不
    能以推測或擬制之方法，為裁判基礎；且認定不利於被告之
    事實須依積極證據，苟積極證據不足為不利於被告事實之認
    定時，即應為有利於被告之認定；另認定犯罪事實所憑之證
    據，雖不以直接證據為限，間接證據亦包括在內，然無論直
    接證據或間接證據，其為訴訟上之證明，須於通常一般之人
    均不致有所懷疑，而得確信其為真實之程度者，始得據之為
    有罪之認定，倘其證明尚未達到此一程度，而有合理之懷疑
    存在，無從使事實審法院得有罪之確信時，即應由法院為諭
    知被告無罪之判決（最高法院40年台上字第86號、30年上字
    第816號、76年台上字第4986號判例意旨參照）。
肆、公訴意旨認被告涉犯上開三人以上共同詐欺取財犯行，無非
    係以被告之自白、證人乙○○、甲○○之證述、內政部警政署反
    詐騙諮詢專線紀錄表、臉書畫面及手機轉帳畫面截圖4張、
    高雄銀行自動櫃員機交易明細表，為其論據。被告於原審、
    本院前審之準備程序及審理及本院審理時，就公訴意旨所指
    之三人以上共同詐欺犯行固然始終為認罪之答辯，惟按被告
    或共犯之自白，不得作為有罪判決之唯一證據，仍應調查其
    他必要之證據，以察其是否與事實相符，刑事訴訟法第156
    條第2項定有明文，其立法意旨乃在防範被告或共犯自白之
    虛擬致與真實不符，故對自白在證據上之價值加以限制，明
    定須藉補強證據以擔保其真實性。是本院自應調查其他必要
    之證據，以查明被告之自白是否與事實相符。
伍、經查：　　
  ㈠告訴人乙○○、甲○○遭詐騙集團成員以附表一編號7、8所示之
    詐術訛詐而分別陷於錯誤，告訴人乙○○於108年12月4日21時
    21分許，從網路銀行匯款5,000元至蘇心瀅郵局帳戶；告訴
    人甲○○於同日21時43分許，在高雄市○○區○○路○段000○0號（
    高雄銀行鳳山分行），轉帳1萬9,000元至蘇心瀅郵局帳戶等
    節，業據證人即告訴人乙○○、甲○○於警詢中證述明確，並有
    內政部警政署反詐騙諮詢專線紀錄表2件、臉書畫面及手機
    轉帳畫面截圖4張、高雄銀行自動櫃員機交易明細表1紙在卷
    可稽(各該證據出處，詳如附表二編號7、8所示)，且少年黃
    Ｏ廷於108年12月4日20時50分許被逮捕時，被警方扣得蘇心
    瀅郵局帳戶（帳號00000000000000）之金融卡，有搜索扣押
    筆錄、扣押物品目錄表在卷足憑（見偵卷第39至41頁），此
    部分事實固堪認定。
　㈡觀之證人即告訴人乙○○於警詢時證稱：我於108年12月4日21
    時許使用FACEBOOK時，看到名為「老馮」的人張貼要賣手機
    的貼文，原本我們相約於當日22時要面交手機，但對方說時
    間太晚要我改時間，並要求我先匯訂金5,000元到他帳戶，
    我不疑有他於當日21時21分以網路銀行的方式匯款，於今日
    (108年12月5日)大約10時21分時私訊對方要再約時間面交時
    ，發現對方電話打不通，才驚覺遭到詐騙等語之人詐騙等語
    (見偵卷第217頁)；證人即告訴人甲○○於警詢時證稱：我到
    奇摩購物向賣家Z0000000000(LINE:Tf)購買手環1只，價格
    本來2萬元整，後來我們用LINE聯絡，對方自動降到1萬9千
    元，於是我跟對方購買了，對方馬上叫我去ATM轉帳匯款，
    我於12月4日晚上21時43分至高雄鳳山青年路高雄銀行匯款
    等語(見偵卷第222頁背面)；依上可知，詐騙集團成員係於1
    08年12月4日21時許對告訴人乙○○、甲○○施以詐術，告訴人
    乙○○、甲○○則分別於同日晚間21時21分、21時43分匯款至蘇
    心瀅郵局帳戶內。
　㈢其次，本件之查獲情形，係因警方循線查知被告與少年黃Ｏ廷
    涉有重嫌，遂實施跟監蒐證，於108年12月4日20時50分許，
    在新北市○○區○○○路000號(OK便利商店三重中正南店)，見少
    年黃Ｏ廷操作ATM，即上前盤查，當場查扣IPHONE手機1支、
    贓款4,000元、聯邦銀行ATM提款明細2張、國泰世華ATM提款
    明細2張、台新銀行金融卡、永豐銀行金融卡、元大銀行金
    融卡、合作金庫金融卡、中國信託金融卡各1張、中華郵政
    金融卡2張(帳號00000000000000、00000000000000)等物品
    ；於同日20時51分在新北市○○區○○○路000號前，查獲把風、
    監看之被告，並於車牌號碼000-0000號自用小客車內扣得IP
    HONE手機1支、贓款11萬6,000元、元大銀行存摺1本、中國
    信託銀行交易明細1張、7-11交貨便服務單1張等物品，有新
    北市政府警察局海山分局解送人犯報告書1件及搜索扣押筆
    錄、扣押物品目錄表各2件在卷足憑（見偵卷第5、6、35至4
    1頁），是被告與少年黃Ｏ廷於108年12月4日20時50分、51分
    已先後遭警逮捕，而其等持有之前揭物品亦同時遭警查扣在
    案。
　㈣再者，關於被告及少年黃Ｏ廷如何獲致擔任車手所需之領款資
    料，少年黃Ｏ廷於警詢供稱「我下車等待指示取款」（見偵
    查卷第25頁背面）；被告於原審陳稱「上游是指示我們二人
    ，因為傳訊息到群組」（見原審卷第39頁），據此，堪認被
    告及少年黃Ｏ廷係以手機接收所屬詐欺集團成員之指示，藉
    此與詐欺集團成員所為之行為分擔形成犯意聯絡，繼而由被
    告駕車搭載少年黃Ｏ廷依指示前去提領款項。然依前所述，
    被告及少年黃Ｏ廷早於告訴人乙○○、甲○○遭詐欺集團其他成
    員施詐、匯款之前，已於108年12月4日20時50分、51分即遭
    警逮捕，並經警查扣其等持有之手機、金融卡等物品，被告
    實無從知悉所屬詐欺集團對於告訴人乙○○、甲○○施以詐術之
    行為，自難認被告就詐欺集團其他成員對於告訴人乙○○、甲○○施以詐術之行為，具有犯意聯絡之形成或行為之分擔。
陸、綜上所述，本件依檢察官所舉各項證據方法，尚無從認定被
    告就公訴意旨所指三人以上共同詐欺取財之事實，具有犯意
    聯絡或行為分擔，無法使本院形成被告有罪之心證。此外，
    復查無其他積極證據足以證明被告涉有檢察官此部分所指之
    加重詐欺犯行，即不能證明被告犯罪，揆諸前揭說明，自應
    就此部分為被告無罪判決之諭知。
柒、原審雖詳查證據，惟疏未細酌上情，就此部分(附表一編號7
    、8)遽為被告有罪之諭知，顯有違誤，被告上訴意旨雖未指
    摘及此，惟原判決就此部分既有可議之處，即屬無可維持，
    自應由本院將原判決關於附表一編號7、8部分所處罪刑暨定
    應執行刑部分，均予撤銷，另就被告上開被訴加重詐欺部分
    均為無罪之諭知。
捌、被告經本院合法傳喚，無正當理由而未到庭，爰依法不待其
    陳述，逕行判決。
據上論斷，應依刑事訴訟法第369條第1項前段、第364條、第371
條、第301條第1項，判決如主文。　
本案經檢察官盧祐涵提起公訴，檢察官董怡臻到庭執行職務。
中　　華　　民　　國　  110    年　　8  　月　　11　　日
                  刑事第十一庭　審判長法　官　周煙平
　　　　　　　　　　　　　　　　　　　法　官  陳俞伶
　　　　　　　　　　　　　　　　　　　法　官  連育群
以上正本證明與原本無異。
檢察官如不服本判決，應於收受送達後20日內向本院提出上訴書
狀，其未敘述上訴之理由者並得於提起上訴後20日內向本院補提
理由書（均須按他造當事人之人數附繕本）「切勿逕送上級法院
」。
                                      書記官  廖紫喬
中　　華　　民　　國　　110 　年　　8 　　月　　11　　日
附表一
編號 被害人/告訴人 詐騙手段 匯款時間、地點、金額與帳戶 少年黃Ｏ廷提款之時間、地點 提領金額（新台幣） 1 蔡福海 （提告） 詐欺集團成員於民國108年12月4日10時35分許致電蔡福海，佯裝為蔡福海朋友「阿國」，並佯稱其需錢孔急，需借款15萬元云云，致蔡福海陷於錯誤而在右列時地，匯款右列金額至右列帳戶。 於108年12月4日11時49分許，在臺中市○區○○路000號（臺中市第二信用合作社），匯款15萬元至張瑞瑜之合作金庫申設帳號000-0000000000000號帳戶。 (1)108年12月4日12時23至44分許，在新北市○○區○○路0段00○0號（全聯量販店中和中山店），共6次。 8萬9,900元     (2)108年12月4日12時37至39分許，在新北市○○區○○路0段00號（統一超商沅氣店），共3次。 6萬元 2 顏正豐 （提告） 詐欺集團成員於108年12月3日22時50分許，以通訊軟體LINE與顏正豐聯繫，佯裝欲以15,000元價格販售1支IPHONE11手機云云，致顏正豐陷於錯誤而在右列時地，匯款右列金額至右列帳戶。 於108年12月4日16時25分許，以手機從永豐網路銀行匯款5,000元至蘇心瀅於郵局申設之帳號000-00000000000000號帳戶（下稱【蘇心瀅郵局帳戶】） 108年12月4日16時30分許，在新北市○○區○○路0段000號（OK便利商店板橋四川店），共1次。 1萬5,000元（其中1萬元為不詳來源之款項)。  3 黃閔祥 （提告） 詐欺集團成員於108年12月4日10時許（起訴書誤載為10時50分許），以通訊軟體LINE聯繫黃閔祥，佯裝欲以14,000元販售1支華為Mate30pro手機云云，致黃閔祥陷於錯誤而於右列時地，匯款右列金額至右列帳戶。 於108年12月4日18時11分許，以網路轉帳方式，匯款1萬4,000元至蘇心瀅郵局帳戶。 108年12月4日18時25分許，在新北市○○區○○路00巷0號（統一超商憲金店），共1次。 1萬4,000元  4 廖珮宇 （提告） 詐欺集團成員於108年12月4 日18時分許，以通訊軟體LINE 聯繫廖珮宇，佯裝欲以15,000元販售1支IPHONE11手機云云，致廖珮宇陷於錯誤而於右列時地，匯款右列金額至右列帳戶。 於108年12月4日20時11分許，以手機網路轉帳方式，匯款1萬5,000元至蘇心瀅郵局帳戶。 108年12月4日20時22分至48分許，在新北市○○區○○○路000號（OK超商中正南店），共4次。 4萬9,000元(其中11元為不詳來源之款項)。 5 詹竣閔 （未提告） 詐欺集團成員於108年12月4日20時13分許致電詹竣閔，佯裝為刑事警察局小隊長及銀行專員，訛稱退還遭詐騙款項云云，致詹竣閔陷於錯誤而於右列時地，匯款右列金額至右列帳戶。 (1)於108年12月4日20時22分許，在臺北市○○區○○路00巷00號（臺北市光武郵局），匯款2萬9,989元，至蘇心瀅郵局帳戶。      (2)於108年12月4日20時38分許，在臺北市○○區○○路0段00號（全家便利超商大安店），匯款4,000元，至蘇心瀅郵局帳戶。   6 高淳 （提告） 詐欺集團成員於108年12月4日早上某時，在Carousell(旋轉拍賣)佯裝欲以22,500元出售1支IPHONE11手機云云，致高淳陷於錯誤而於右列時地，匯款右列金額至右列帳戶。 於108年12月4日14時32分許，在臺南市○區○○○路0段000號（中國信託中華分行），匯款2萬2,500元至鄭玉英於中信銀行申設之帳號000-000000000000號帳戶。 (1)108年12月4日14時55分許，在新北市○○區○○街00號（統一超商興板門市），共1次。  2萬2,500元（起訴書誤載為2萬2,700元）。     (2)108年12月4日15時32至36分許，在新北市○○區○○路0段000巷0號(全家便利商店板川店)，共2次。  7 乙○○ （提告） 詐欺集團成員於108年12月4日10時許，以通訊軟體LINE聯繫乙○○，佯稱欲以15,000元出售1支IPHONE11手機云云，致乙○○陷於錯誤而於右列時地，匯款右列金額至右列帳戶。 於108年12月4日21時21分許，從網路銀行匯款5,000元至蘇心瀅郵局帳戶。 黃Ｏ廷未提領。  8 甲○○ （提告） 詐欺集團成員於108年12月4日某時許，以通訊軟體LINE聯繫甲○○，佯稱欲以19,000元販售手環1個云云，致甲○○陷於錯誤，而於右列時地，匯款右列金額至右列帳戶。 於108年12月4日21時43分許，在高雄市○○區○○路○段000○0號（高雄銀行鳳山分行），轉帳1萬9,000元至蘇心瀅郵局帳戶。 黃Ｏ廷未提領。  

附表二
編號 被害人/告訴人 證據名稱與出處 1 蔡福海 （提告） (1)蔡福海在警詢之證詞（偵卷第31頁正背面）。 (2)內政部警政署反詐騙諮詢專線紀錄表（偵卷第30頁、第229頁）。 (3)臺中市第二信用合作社108年12月4日匯款回條（偵卷第32頁、第231頁）。 (4)臺中市第二信用合作社00000000000000號帳戶活期儲蓄存款折（偵卷第32頁、第231頁背面）。 (5)臺中市第二信用合作社五權分社108年12月23日中二信(108)五權字第91號函及所附取款條、匯款單照片3張、00000000000000號帳戶交易明細（偵卷第116頁、第117頁至第118頁、第119頁至第122頁）。 2 顏正豐 （提告） (1)顏正豐在警詢之證詞（偵卷第201頁正背面）。 (2)內政部警政署反詐騙諮詢專線紀錄表（偵卷第200頁）。 (3)永豐行動銀行手機交易即時通知畫面截圖1張（偵卷第202頁）。 3 黃閔祥 （提告） (1)黃閔祥在警詢之證詞（偵卷第204頁至第205頁）。 (2)內政部警政署反詐騙諮詢專線紀錄表（偵卷第203頁）。 4 廖珮宇 （提告） (1)廖珮宇在警詢之證詞（偵卷第207頁至第208頁背面）。 (2)內政部警政署反詐騙諮詢專線紀錄表（偵卷第204頁至第205頁）。 (3)臉書畫面及手機轉帳畫面截圖12張（偵卷第209頁至第211頁背面頁）。 5 詹竣閔 （未提告） (1)詹竣閔在警詢之證詞（偵卷第213頁至第214頁）。 (2)內政部警政署反詐騙諮詢專線紀錄表（偵卷第212頁）。 (3)郵局及國泰世華銀行之自動櫃員機交易明細2張（偵卷第215頁）。 6 高淳 （提告） (1)高淳在警詢之證詞（偵卷第237頁正背面）。 (2)內政部警政署反詐騙諮詢專線紀錄表（偵卷第236頁）。 (3)存摺內頁影本（偵卷第238頁）。 7 乙○○ （提告） (1)乙○○在警詢之證詞（偵卷第217頁至第218頁）。 (2)內政部警政署反詐騙諮詢專線紀錄表（偵卷第216頁）。 (3)臉書畫面及手機轉帳畫面截圖4張（偵卷第219頁正背面）。 8 甲○○ （提告） (1)甲○○在警詢之證詞（偵卷第33頁正背面、第222頁至第223頁）。 (2)高雄銀行自動櫃員機交易明細表（偵卷第34頁、第224頁）。 (3)內政部警政署反詐騙諮詢專線紀錄表（偵卷第220頁）。